【裁判字號】    98,交聲,2683
【裁判日期】    980825
【裁判案由】    聲明異議
【裁判全文】
臺灣臺中地方法院交通事件裁定        98年度交聲字第2683號
原處分機關  交通部公路總局臺中區監理所豐原監理站
異  議  人
即受處分人  甲○○
上列受處分人因違反道路交通管理處罰條例案件，對於交通部公
路總局臺中區監理所豐原監理站中華民國98年7 月24日所為之處
分（原處分：豐監稽違字第裁63-Z00000000號）聲明異議，本院
裁定如下：
    主  文
原處分關於罰鍰新臺幣肆萬玖仟伍佰元之處分撤銷。
前項撤銷部分，甲○○不罰。
    理  由
一、異議意旨略以：本人酒駕違規案，本案受處分人捐款30,000
    元，第35條1項裁決本人酒駕違規案之裁罰：裁罰新台幣49,
    500 元，有違行政罰法第26條有一事不二罰，26條文並緩起
    訴處分之規定，請求法官撤銷豐原監理站原處分關於罰鍰部
    分。（吊扣汽車駕駛執照1年及施以道安講習部分未據異議
    ）
二、原處分意旨則以：甲○○駕駛3M-1963 號自用小客貨車於97
    年4月19日7時33分許，在國道三號南下185.7 公里處，因違
    規酒後駕車，經呼氣測試酒精值為每公升0.58毫克，為內政
    部警政署國道公路警察局第七警察隊以公警局交字第Z00000
    000 號違反道路交通管理事件通知單舉發。原處分機關依據
    法務部95年5 月25日法律字第0950700393號函釋略以：不起
    訴處分包括緩起訴處分，遂依行政罰法第26條第2 項規定，
    就其違反行政法上義務，裁處罰緩新臺幣49,500元、吊扣汽
    車駕駛執照1 年、施以道安講習之處分。
三、本院認：
  (一)按汽車駕駛人（包括機器腳踏車）飲用酒類或其他類似物
    後其吐氣所含酒精濃度超過每公升0.25毫克或血液中酒精濃
    度超過百分之0.05以上者，不得駕車。道路交通安全規則第
    114條第2款定有明文。又汽車駕駛人，駕駛汽車經測試檢定
    有酒精濃度超過規定標準者，處15,000元以上60,000元以下
    罰鍰，並當場移置保管其車輛及吊扣其駕駛執照1 年，因而
    肇事致人受傷者，並吊扣其駕駛執照2 年，致人重傷或死亡
    者，吊銷其駕駛執照，並不得在考領，道路交通管理處罰條
    例第35條第1項第1款定有明文。
  (二)又94年2月5日公布，95年2月5日施行之行政罰法第1 條規
    定「違反行政法上義務而受罰鍰、沒入或其他種類行政罰之
    處罰時，適用本法。但其他法律有特別規定者，從其規定」
    ，足認行政罰法係屬行政罰之基本法，而道路交通管理處罰
    條例本質上係屬行政罰，此由該條例中就交通違規行為所定
    法律效果包括罰鍰、吊扣證照裁罰等行政罰觀之甚明（參照
    行政罰法第1條、第2條將罰鍰、吊扣證照處分均定為行政罰
    ），是違反道路交通管理處罰條例之裁罰事件，自有行政罰
    法之適用。
  (三)再按行政罰法第26條一事不二罰之立法理由：「一行為同
    時觸犯刑事法律及違反行政法上義務規定時，由於刑罰與行
    政罰同屬對不法行為之制裁，而刑罰之懲罰作用較強，固依
    刑事法律處罰，即足資警惕時，實無為一事二罰再處行政罰
    之必要，且刑事法律處罰，由法院依法定程序為之，較符合
    正當法律程序，應予優先適用，但罰鍰以外之沒入或其他種
    類行政罰，因兼具維護公共秩序之作用，為達行政目的，行
    政機關仍得並與裁處。」故刑罰與行政罰，其處罰行為人違
    法行為之目的相同，若依刑事法律處罰，已足資警惕行為人
    時，實無為一事二罰再處行政罰之必要（臺灣高等法院臺中
    分院96年度交抗字第253、第262號、第287號、第288號裁定
    可資參照）。按刑事訴訟法第253條之2規定，命被告向被害
    人道歉、立悔過書、為金錢給付、勞務給付、提供義務勞務
    或處遇措施，應得被告之同意（其中金錢給付、勞務給付、
    提供義務勞務或處遇措施，因涉及被告之財產及人身自由拘
    束，且產生未經裁判即終局處理案件之實質效果尚須考慮被
    告之意願），上開金錢給付、勞務提供等各種拘束雖均不屬
    「刑罰」性質，仍對行為人產生實質上制裁效果，並對行為
    人財產、自由、尊嚴等權利產生不良影響，尤其除金錢給付
    部份外，其餘種類負擔至今均未能以金錢量化，倘被告就同
    一行為所受緩起訴負擔並非金錢給付，則無從與行政罰鍰之
    金錢給付相較，故緩起訴處分是否即等同不起訴處分，即非
    無疑。又道路交通管理處罰條例第35條所規定之裁處含有罰
    鍰與吊扣駕照之處分，二者分屬行政罰法法理中之對於過去
    違反義務行為處罰之秩序罰，以及對於預防將來再犯危險之
    管制罰，前者對於過去義務違反而為秩序罰之目的與刑事制
    裁所欲達到保護交通安全之目的相同，二者目的既然相同，
    則處以較重之刑事制裁已足，無重複處罰之必要，以免使行
    為人產生雙重之財產損害（臺灣高等法院臺中分院96年度交
    抗字第287 號裁定可資參照）。職此，同時觸犯刑事法律及
    違反行政法上義務規定之行為，行政機關得否科以與刑罰相
    類之行政罰處罰，除上述關於「金錢給付」之部分外，餘應
    視該行為之刑事訴追或審判程序終局結果而定，在刑事訴追
    、審判程序尚未終局確定前，行政機關自不得逕予裁罰，僅
    關於沒入或其他種類行政罰，因兼具維護公共秩序之作用，
    為達行政目的，行政機關仍得併予裁處，又此所稱「其他種
    類行政罰」，係指違反行政法上之義務應受「裁罰性」、「
    警告性」之「不利處分」而言，依行政罰法第2 條規定，應
    包括限制或禁止行為之吊扣證照處分及講習、輔導教育或其
    他類似之處分在內。
（四）經查，異議人對其於97年4 月18日21時許起至23時許止，
    在苗栗縣苑裡鎮飲用高梁酒後，已達不能安全駕駛汽車等動
    力交通工具之程度，仍於翌日7 時許駕駛自小客貨車（牌照
    號碼3M-1963號）行駛於道路上，嗣於97年4月19日7 時33分
    許，行經國道三號公路185.7 公里南向處（臺中縣大甲鎮轄
    ），因行車異常為警攔檢，發現其酒氣濃厚，對其施以呼氣
    酒精濃度測試，測得其呼氣所含酒精濃度每公升達0.58毫克
    之違規事實，固不否認。惟異議人之同一酒後駕車行為，因
    同時犯刑法第185條之3之公共危險罪，經移送臺灣臺中地方
    法院檢察署檢察官偵辦後，經檢察官於97年4 月20日作成97
    年度速偵字第1871號緩起訴處分，緩起訴期間為1 年，異議
    人應向國庫支付新臺幣30,000元，另於緩起訴期間屆滿日2
    個月之前，參加臺灣臺中地方法院檢察署舉辦之法治教育3
    場次，並應於緩起訴處分確定後，依觀護人之指定，按時至
    臺灣臺中地方法院檢察署報到，接受相關規定說明，經檢察
    官依職權送臺灣高等法院臺中分院檢察署再議，亦經認無不
    當，於97年5月8日以97年度上職議字第2670號駁回再議確定
    ，上開緩起訴處分於98年5月7日期滿未經撤銷而告確定，有
    臺灣臺中地方法院檢察署97年度速偵字第1871號緩起訴處分
    書、臺灣高等法院臺中分院檢察署97年度上職議字第2670號
    處分書、臺灣臺中地方法院檢察署自行收納統一收據及臺灣
    高等法院被告前案紀錄表各1 紙附卷可稽。依照檢察官對本
    件異議人所為緩起訴處分之期間為1 年，並命其應向國庫支
    付30,000元，另於緩起訴期間屆滿日2 個月之前，參加臺灣
    臺中地方法院檢察署舉辦之法治教育3 場次，並應於緩起訴
    處分確定後，依觀護人之指定，按時至臺灣臺中地方法院檢
    察署報到，接受相關規定說明，並依職權送臺灣高等法院臺
    中分院檢察署再議，亦認原處分並無不當而駁回再議。再按
    刑事審判旨在實現刑罰權之分配正義，故法院對於有罪被告
    之科刑，應符合罰刑相當之原則，使輕重得宜，罰當其罪，
    此所以刑法第57條明定科刑時，應以行為人之責任為基礎，
    並審酌一切情狀，尤應注意該條所列10款事項，以為科刑輕
    重之標準。而現階段之刑事政策，非祇在實現以往應報主義
    之觀念，尤重在教化之功能。乃本件原檢察官「核被告甲○
    ○所為，係犯刑法第185條之3之公共危險罪，屬法定本刑為
    死刑、無期徒刑或最輕本刑3年以上有期徒刑以外之罪。審
    酌被告無前科紀錄，本件應係一時失慮致罹邢典，犯罪情節
    亦非重大，對於公共利益之侵害尚屬輕微，爰參酌刑法第57
    條所列事項及公共利益之維護，認以緩起訴處分為適當，以
    勵自新。」並諭知緩起訴期間1 年，並令異議人應向國庫支
    付新臺幣30,000元，另於緩起訴期間屆滿日2 個月之前，參
    加臺灣臺中地方法院檢察署舉辦之法治教育3 場次，並應於
    緩起訴處分確定後，依觀護人之指定，按時至臺灣臺中地方
    法院檢察署報到，接受相關規定說明，有緩起訴處分書在卷
    可稽。衡諸本件異議人所受緩起訴處分期間為1 年，其於97
    年6 月18日已支付國庫30,000元，並已執行完畢緩起訴附帶
    應履行必要命令，上開緩起訴處分業於98年5月7日期滿而未
    經撤銷，足認原檢察官已就異議人酒駕行為為充分評價，並
    為罰刑相當之處罰，本院認其應知所警惕，無再犯之虞，對
    於公共利益之維護已經無礙，而上開緩起訴處分內容，確對
    被告財產產生不利之結果，且此結果之所生，亦係出於同一
    酒後駕車之行為，評價上已產生實質刑罰之效果（參見臺灣
    高等法院臺中分院98年度交抗字第701 號裁判要旨），且其
    所繳納之公益捐款等內容，以其所受教育程度及經濟狀況，
    換算為同等金錢給付，亦與原處分機關所裁處之罰鍰相去不
    遠，乃原處分機關就此範圍，實無再另處以罰鍰之必要，以
    免使行為人產生雙重之財產損害。綜上，原處分再對異議人
    為不利之金錢裁罰，難稱允當，是以本件異議應認為有理由
    ，合應由本院將原處分關於罰鍰之部分撤銷，並就此部分為
    異議人不罰之諭知。
據上論斷，應依道路交通案件處理辦法第20條前段，裁定如主文
。
中    華    民    國    98    年    8     月    25    日
                              交通法庭法  官  林世民
以上正本證明與原本無異
如不服本裁定應於送達後5日內向本院提出抗告狀
                                      書記官  紀俊源
中    華    民    國    98    年    8     月    25    日


司法院資訊處製作；財團法人民間司法改革基金會備份。
